【裁判字號】    90,上訴,2294
【裁判日期】    900815
【裁判案由】    偽造文書
【裁判全文】
臺灣高等法院刑事判決                           九十年度上訴字第二二九四號
    上  訴  人
    即  被  告  甲○○
    選任辯護人  吳謹斌
右上訴人因偽造文書案件，不服臺灣板橋地方法院，八十九年度訴字第二二○二號，
中華民國九十年六月十八日第一審判決（起訴案號：臺灣板橋地方法院檢察署八十九
年度偵字第二０七二三號）提起上訴，本院判決如左：
    主  文
原判決撤銷。
甲○○行使偽造私文書，足以生損害於他人，累犯，處有期徒刑陸月，如易科罰金以
佰元折算壹日。
偽造於租賃契約上「李程秋徵」之署名壹枚及指印貳枚均沒收。
    事  實
一、甲○○曾因違反麻醉藥品管理條例案件，經臺灣雲林地方法院於民國八十五年十
    二月十一日判處有期徒刑五月，於八十六年四月二十一日易科罰金執行完畢。其
    於八十八年二月二十日向李程秋微之代理人范文琴承租臺北縣蘆洲市○○○路○
    段五八巷三號房屋，每月租金新臺幣（下同）四萬二千元，租期一年，至八十九
    年二月十九日屆滿。不久，甲○○於八十八年五月三十日將上開房屋轉租予吳春
    木，每月租金二萬元，租期自八十八年六月一日至八十九年六月一日止。嗣吳春
    木因將上開房屋作為經營賭博之場所，於八十八年六月二十日為警查獲，甲○○
    於八十八年六月二十五日經警通知到案說明，甲○○為免被牽連，竟於當日下午
    十五時到警察局說明前之一小時許，基於偽造租賃契約之犯意，在蘆洲市某處偽
    造李程秋徵之簽名並蓋指印於重購之空白房屋租賃契約書出租人欄上，並將上開
    租期更改為自八十八年五月三十日起至八十九年五月三十日止，且將租金改為每
    月二萬元，進而於同日下午十五時許於警訊時，持上開偽造之房屋租賃契約書影
    本一份交予臺北縣警察局蘆洲分局蘆洲派出所員警劉榮雄，足以生損害於李程秋
    徵。嗣經李程秋微於八十九年九月十九日至臺灣板橋地方法院檢察署出庭作證證
    述原租賃契約情形，並提出原租賃契約書影本後，始悉上情。
二、案經臺灣板橋地方法院檢察署檢察官自動檢舉偵查起訴。
    理  由
一、訊據被告甲○○固坦承其交予證人劉榮雄之房屋租賃契約書影本，係其在警察通
    知到案說明前一小時，在蘆洲某書局臨時買的，填載與原租約相異之租期、租金
    ，並簽署李程秋徵之姓名及劃押之事實，且經證人劉榮雄到庭證述明確，並有被
    告交予證人劉榮雄之房屋租賃契約書影本一份在卷為憑。惟被告矢口否認有何偽
    造文書之犯行，於原審及本院均辯稱：因為警察要這份租約，當初找不到，所以
    才再寫一份，其簽署李程秋徵姓名前，有經李程秋微之代理人范文琴之同意，范
    文琴告訴出租人為李程秋微，不然其亦不知道房東的名字云云。經查：被告與被
    害人李程秋微之代理人范文琴簽訂租賃契約，約定以每月租金四萬二千元，租期
    自八十八年二月二十日起八十九年二月十九日止承租上開房屋之事實，業經被告
    、范文琴一致陳明在卷（原審卷第四十頁、第八十三頁），並有原租賃契約書影
    本一份（原審卷第六十八頁至第六十九頁）在卷為憑。又證人李程秋微及其代理
    人范文琴於偵查及原審審理時均證述：並未同意被告簽署李程秋微之名在房屋租
    賃契約書上，並不知道這件事情，也沒有告訴被告出租人是李程秋微，根本不知
    道這件事情等語（八十五年度偵字第二八四號卷第六十一頁反面、原審卷第八十
    三頁）；且依常情言之，倘證人李程秋微或范文琴有同意被告以李程秋微之名重
    新製作一份租賃契約，雙方既未約定變更契約內容，則租金及租賃期間應與原租
    賃契約相同，而非將原租賃契約之租金更改為二萬元，租期更改為八十八年五月
    三十日起至八十九年五月三十日止，是被告辯稱有得到范文琴之同意云云，與事
    實不符，尚難採信。況本件被告甲○○所偽造之署押為「李程秋徵」而非「李程
    秋微」，故被告是否得李程秋微之同意，均無從解免偽造文書之刑責。本件事證
    明確，被告犯行，應堪認定。
二、核被告所為，係犯刑法第二百十六條、第二百十條之行使偽造私文書罪。被告偽
    造房屋租賃契約書後復持以行使，偽造之低度行為應為行使之高度行為所吸收。
    被告偽造被害人李程秋微之署押之行為，為偽造私文書之部分行為，不另論罪。
    又被告甲○○有如事實欄所載之前科，此有臺灣高等法院檢察署刑案紀錄簡覆表
    一份在卷可稽，其曾受有期徒刑執行完畢，於五年內再犯本件最重本刑為有期徒
    刑以上之罪，為累犯，應依刑法第四十七條規定加重其刑。末查被告行為後，刑
    法第四十一條業於九十年一月十日修正公佈施行，於同年月十二日生效，關於易
    科罰金之折算標準，業經修正為同法條第一項前段「犯最重本刑為五年以下有期
    徒刑以下之刑之罪，而受六個月以下有期徒刑或拘役之宣告，因身體、教育、職
    業、家庭之關係或其他正當事由，執行顯有困難者，得以一元以上三元以下折算
    壹日，易科罰金。」是就形式上觀察，修正前後之法律顯有不同，應認為法律有
    變更，經比較新舊法結果，應按刑法第二條第一項前段適用裁判時之法律，依修
    正後刑法第四十一條第一項前段規定諭知易科罰金之折算標準，附此敘明。
三、原審對被告為科刑固非無見，惟查被告甲○○所偽造之署押（含簽名壹枚及指印
    貳枚）係偽造「李程秋徵」之署押，而非「李程秋微」之署押，原審就此部分尚
    有誤認，已有未洽。又原判決於理由欄中敘明至被告所偽造之房屋租賃契約書，
    業已滅失，已經被告供明在卷，爰不宣告沒收，惟按沒收分別有職權沒收及義務
    沒收，而刑法第二百十九條則又屬絕對沒收者，是除證明確已毀滅外，均應沒收
    。查被告於原審中供稱：「後來我再寫一份李程秋微的租賃契約書交給警察局，
    租賃契約書的原本已經不見，現在已經找不到。」（原審卷第八十六頁）等語，
    復有該偽造之房屋租賃契約書影本附八十八年偵字第一五二二五號卷可稽，足見
    被告所偽造之房屋租賃契約書僅是找不到而非滅失，既未滅失，其上偽造之署押
    未予宣告沒收，即有未合。被告上訴意旨砌詞否認犯罪並指摘原判決不當，雖無
    理由，但原判決既有可議之處，自應由本院將原判決撤銷改判，爰審酌被告於警
    訊時經警要求被動提出偽造租約，其目的亦僅在撇清賭博犯行，犯罪情節尚屬輕
    微等犯罪動機、目的、手段及所生危害等一切情狀，爰量處如主文第二項所示之
    刑，並諭知易科罰金之折算標準，以示懲儆。至被告偽造房屋租賃契約書上「李
    程秋徵」之署押參枚（含簽名壹枚及指印貳枚）應均依法併予宣告沒收。至租約
    之首出租欄所書李程秋徵，僅用於識別出租人之身分，並無偽造署名之意，故不
    予沒收，併予明。
據上論斷，應依刑事訴訟法第三百六十九條第一項前段、第三百六十四條、第二百九
十九條第一項前段、刑法第二條第一項前段、第二百十六條、第二百十條、第二百十
九條、第四十七條、修正後第四十一條第一項前段、罰金罰鍰提高標準條例第二條，
判決如主文。
本案經檢察官呂光華到庭執行職務。
中      華      民      國      九十      年      八      月    十五    日
                                臺灣高等法院刑事第二十五庭
                                 審判長法  官  許  國  宏
                                          法  官  林  勤  純
                                          法  官  洪  光  燦
右正本證明與原本無異。
如不服本判決應於收受送達後十日內向本院提出上訴書狀，其未敘述上訴之理由者並
得於提起上訴後十日內向本院補提理由書（均須按他造當事人之人數附繕本）。
                                          書記官  陳  玉  嬋
中      華      民      國      九十      年      八      月    十六    日
附錄：本案論罪科刑法條全文
刑法第二百十條
偽造、變造私文書，足以生損害於公眾或他人者，處五年以下有期徒刑。


司法院資訊處製作；財團法人民間司法改革基金會備份。
